【裁判字號】    97,重訴,354
【裁判日期】    971128
【裁判案由】    分割共有物
【裁判全文】
臺灣臺中地方法院民事判決             97年度重訴字第354號
原      告  甲○○
訴訟代理人  許博堯律師
被      告  戊○○
被      告  丁○○
被      告  丙○○
被      告  乙○○
上列四人共同
訴訟代理人  陳浩華律師
上列當事人間請求分割共有物事件，本院於民國97年11月19日言
詞辯論終結，判決如下：
    主      文
兩造共有坐落台中縣豐原市○○段569地號土地（地目建、面積
159平方公尺）准以變賣，所得價金由兩造按附表所示應有部分
之比例分配。
訴訟費用由兩造依附表所示應有部分之比例負擔。
    事實及理由
壹、兩造爭執要旨：
  一原告主張：
    (一)坐落台中縣豐原市○○段569地號土地（以下簡稱系爭土
      地）為兩造所共有，各共有人之應有部分如附表所示。系
      爭土地依其使用目的並無不能分割之情事，且兩造間亦無
      不可分割之約定，爰依法請求裁判分割。
    (二)系爭土地面積為159平方公尺，原告應有部分2分之1；被
      告四人為兄弟姊妹關係，渠等之應有部分合計亦為2分之
      1。若採原物分割方式，兩造各可分得79.5平方公尺（159
      ÷2=79.5），折算為24.05坪（79.5×0.3025=24.05）。
      然因系爭土地之地形狹長，若以原物分割，並採縱向分割
      方式，兩造分得之土地，其面臨道路之寬度僅2.11公尺，
      將形成無法供建築使用之畸零地。且系爭土地之使用分區
      編為「商二」用地，系爭土地之寬度由原告以比例尺在地
      籍圖上計算，其面臨豐原市市○○路之寬度僅為4.22公尺
      （中正路之路寬在20公尺以上），未達台中縣畸零地使用
      自治條例第3條商業區最小寬度4.5公尺之標準，參照台中
      縣建築管理自治條例第8條第1項之規定，並無法單獨建築
      使用，故應以變價分割為適當。
    (三)又若採被告主張之橫向分割，被告分得臨豐原市○○路部
      分之土地，縱使能單獨建築使用，惟因被告所分得面積為
      79.5平方公尺，而商業區土地之建蔽率為80%，依此計算
      該筆基地之一樓能合法建築使用之面積僅63.6平方公尺（
      79.5×80%=63.6）。該筆基地面臨豐原市○○路，依建築
      法之規定須留設供行人通行之騎樓，騎樓面積以寬度4.22
      公尺×深度3公尺計算，面積為12.66平方公尺（4.22×3=
      12.66），故一樓建物之室內面積將僅剩50.94平方公尺（
      63.6-12.66=50.94），折算為15.41坪（50.94×0.3025=
      15.409）。而一樓之室內面積勢必留設樓梯間（電梯間）
      及衛浴設備，15.41坪之室內空間在扣除上開設施之面積
      後將所剩無幾。由此以觀，在豐原市最精華之廟東商圈建
      築一樓室內面積不到15坪之建物，對被告並不見得有利。
  二被告抗辯：系爭土地如採橫向切割，即能使分割之雙方皆能
    有效使用土地，而不需另選擇變價分割之方式。又系爭土地
    有原告所有之台中縣豐原市○○段建號8847號建築物，如採
    變價分割，原告可能面臨拆屋還地之困境，實有損及社會經
    濟利益。但如採橫向分割方案，即能將原告之建築物分至其
    名下，自不生拆屋問題。另與系爭土地相鄰連接之台中縣豐
    原市○○段570-2地號土地及同段574地號土地皆為原告所有
    ，且該兩筆土地均與聯外道路相連接，如以橫向分割，原告
    分得之土地，皆能與570-2、574地號土地相連接，應不生通
    行障礙之情事，而無損其利益。故被告主張應採橫向分割，
    而分割後兩塊土地之價值如不均等，被告願以公告現值補償
    原告。
貳、得心證之理由：
  一按除因物之使用目的不能分割或契約訂有不分割之期限者外
    ，各共有人得隨時請求分割共有物；又分割之方法不能協議
    決定者，法院得因任何共有人之聲請為原物分割或變價分割
    ，民法第823條第1項、第824條第2項分別定有明文。茲查，
    原告主張系爭土地為兩造所共有（應有部分如附表所示），
    該筆土地依其使用目的並無不能分割之情事，且兩造間亦無
    不分割之約定，而渠等無法協議分割等事實，業據原告提出
    該筆土地之登記謄本及地籍圖謄本為證，被告四人對此不為
    爭執，故可信為真實。從而原告請求將系爭土地為裁判分割
    ，於法核無不合，應予准許。
  二次按裁判分割共有物，屬形成判決，法院定共有物之分割方
    法，固應斟酌當事人之聲明、共有物之性質、經濟效用及全
    體共有人之利益等，而本其自由裁量權為公平合理之分配，
    但並不受當事人聲明、主張或分管約定之拘束（最高法院93
    年度台上字第1797號民事裁判要旨參照）；又共有物分割應
    審酌共有人之應有部分比例，各共有人之意願，各共有人間
    有無符合公平之原則及整體共有人之經濟利益等因素為通盤
    考量，以求得最合理之分割方法。經查：系爭土地面積為15
    9平方公尺，地形係呈狹長形，此有前述土地登記謄本及地
    籍圖謄本在卷可參。被告四人雖主張就分得部分願繼續保持
    共有，惟系爭土地不論是採縱向分割或橫向分割，依台中縣
    畸零地使用自治條例第3條商業區最小寬度4.5公尺之標準，
    並參照台中縣建築管理自治條例第8條第1項所定「建築基地
    不得小於臺中縣畸零地使用自治條例所定基地最小寬度之規
    定」，兩造分得之土地，恐將無法供作建築基地使用。準此
    ，為能發揮系爭土地之經濟效能，兼顧共有人之意願（原告
    主張變價分割，而被告亦同意為變價分割，參見本院97年11
    月19日言詞辯論筆錄），及追求全體共有人之最大利益，並
    審酌系爭土地其上已無建築物，土地變賣後亦不生拆屋交地
    之問題等情事，本院認為該土地不宜為原物分割，而應予變
    價分割，將價金依共有人之應有部分比例分配予兩造，較屬
    適當，爰判決如主文第一項所示。
  三末按分割共有物之訴，本質上並無訟爭性，兩造本可互換地
    位，由任一共有人起訴請求分割，均無不可。本件原告起訴
    雖於法有據，但被告之應訴實因訴訟性質所不得不然，本院
    認為訴訟費用由敗訴當事人負擔，顯失公平，而應由兩造依
    其應有部分之比例分擔，較為公允，爰諭知如主文第二項所
    示。
參、訴訟費用負擔之依據：民事訴訟法第80條之1。
中    華    民    國    97    年    11    月    28     日
                  民事第三庭    法  官  游文科
正本係照原本作成。
如對本判決上訴，須於判決送達後20日內向本院提出上訴狀。
中    華    民    國    97    年    11    月    28    日
                                書記官
 附表：
┌──┬────────┬────────┐
│編號│    共有人      │   應有部分     │
├──┼────────┼────────┤
│ 1  │    甲○○      │    2分之1      │
├──┼────────┼────────┤
│ 2  │    戊○○      │    8分之1      │
├──┼────────┼────────┤
│ 3  │    丁○○      │    8分之1      │
├──┼────────┼────────┤
│ 4  │    丙○○      │    8分之1      │
├──┼────────┼────────┤
│ 5  │    周昌憶      │    8分之1      │
└──┴────────┴────────┘


司法院資訊處製作；財團法人民間司法改革基金會備份。
